最高法院刑事判決　　　　　　　　　　　　　　　九十一年度台上字第二八三四號
　　上　訴　人　甲○○
右上訴人因違反槍砲彈藥刀械管制條例案件，不服台灣高等法院高雄分院中華民國八
十九年三月七日第二審判決（八十八年度上訴字第一０五七號，起訴案號：台灣屏東
地方法院檢察署八十八年度偵字第五０七號），提起上訴，本院判決如左：
    主  文
原判決撤銷，發回台灣高等法院高雄分院。
    理  由
本件原判決認定：上訴人甲○○明知黑色火藥及制式導火索係彈藥（爆裂物）之主要
組成零件，經政府公告禁止非法持有之物品，竟於民國八十八年一月十四日，未經許
可，在屏東縣墾丁里青年活動中心海邊，預備炸魚，非法持有黑色火藥一包，毛重八
．二兩；及以黑色火藥重一點五公克，裝入直徑零點九公分、長五點二公分之市售沖
天炮塑膠外殼容器內並塞入一截直徑零點七公分、長四點二公分之制式導火索，再纏
繞一般黑色膠帶密封之沖天炮一個。嗣於八十八年一月十四日下午五時十分許，在其
屏東縣恒春鎮○○里○○路八六號住處為警查獲，並扣得該沖天炮一枚、黑色火藥毛
重八‧二兩等物等情，因而撤銷第一審之判決，改判仍論處上訴人未經許可持有彈藥
之主要組成零件罪刑，固非無見。
惟查：(一)修正刑事訴訟法第九十五條規定，訊問被告應先告知犯罪嫌疑及所犯所有罪
名。罪名經告知後，認為應變更者，應再告知，旨在使被告得以充分行使防禦權，以
達刑事訴訟為發見真實，並顧及程序公正之目的。此項規定於總則編內，訴訟各階段
自均有其適用。又法院如欲依刑事訴訟法第三百條規定變更起訴書所引用之法條而為
判決，尤須於審判期日或之前踐行上開條款所規定之程序，始能避免突襲性裁判，而
確保被告之權益。本件檢察官起訴書係指上訴人觸犯槍砲彈藥刀械管制條例第七條第
四項非法持有彈藥罪嫌，原審依刑事訴訟法第三百條變更起訴書所引用之上開法條，
改依同條例第十三條第四項持有彈藥之主要組成零件論罪科刑，惟未於審判期日或之
前踐行刑事訴訟法第九十五條規定之告知義務，依上開說明，其訴訟程序之踐行非無
瑕疵。(二)原判決依據中央警察大學八九校科字第八九０四九七號函檢送之鑑定報告書
（原審卷第七十二至七十九頁），推翻內政部警政署刑事警察局八十八年二月二十二
日刑偵五字第一四五六四號爆炸（裂）物鑑驗通知書（偵查卷第九頁）認定扣案物品
「具殺傷力」之鑑定結果，然因前者並未將扣案證物一併送請鑑定，與刑事警察局為
實物鑑定不同，且中央警察大學之鑑定結果僅屬「專家意見諮詢」，有該報告書可稽
（原審卷第七十三頁），再依同報告書之意見，「標準之黑色火藥成份及重量百分比
為……」、「原廠生產之導火索（制式導火索）為最內含黑色火藥，外包以纖維材質
包覆物……」，原審將本件扣案之火藥送請警察大學鑑定時，囑託函內僅記載「以市
售爆竹一顆之一般黑色火藥……裝入……」，並未就扣案物是否屬「標準黑色火藥」
、扣案之導火索是否即為「制式導火索」等一併說明，已無從據認警察大學之鑑定結
果與本件實物情形相符，原判決進而依該鑑定結果推翻刑事警察局之鑑定結果，自欠
允洽。又扣案黑色火藥是否與市售之爆竹用黑色火藥相同？事涉事實之認定及法律之
適用，原判決未見調查、認定、說明，亦有未當。(三)前揭刑事警察局鑑定內容，僅指
扣案物品為「爆裂物」，並未鑑定該物為「彈藥之主要組成零件」，原判決僅依據另
刑事警察局八十八年十一月十六日刑偵五字第一一六三八五號鑑驗通知書（原審卷第
六十頁）據認全部扣案物品均為「彈藥之主要組成零件」，其認定尚乏依據。又槍砲
彈藥刀械管制條例第四條第二項規定「前項第一款、第二款槍砲、彈藥，包括其主要
組成零件。但無法供組成槍砲、彈藥之用者，不在此限。」本件扣案導火索是否為制
式導火索而屬彈藥之主要組成零件？該導火索及黑色火藥有無「無法供組成槍砲、彈
藥之用」情形？上訴人於原審已提出該項辯解，原判決未予說明遽為上訴人不利之認
定，亦有判決不載理由之違法。以上或為上訴意旨所指摘，或為本院得依職權調查之
事項，應認原判決有發回更審之原因。又本件依卷附「國家公園警察隊刑事案件移辦
單」（警訊卷第一頁）所載，查獲地點為「墾丁里青年活動中心」，「（上訴人）於
右述時地持手撈網二支、雷管一支……伺機準備炸魚，經警當場查獲」，與原判決認
定「在其屏東縣恒春鎮○○里○○路八六號住處為警查獲」並不相符，本件既經發回
，應併予注意。
據上論結，應依刑事訴訟法第三百九十七條、第四百零一條，判決如主文。
中      華      民      國    九十一    年      五      月    二十一    日
                              最高法院刑事第七庭
                                  審判長法官  張  信  雄
                                        法官  賴  忠  星
                                        法官  張  清  埤
                                        法官  呂  永  福
                                        法官  林  開  任
      右正本證明與原本無異
                                              書  記  官
中      華      民      國    九十一    年      五      月    二十八    日
